【裁判字號】    88,上易,2148
【裁判日期】    890224
【裁判案由】    侵占
【裁判全文】
臺灣高等法院高雄分院刑事判決                  八十八年度上易字第二一四八號
    上  訴  人
    即自訴人    戊○○
    自訴代理人  甲○○
    被      告  丁○○
    選任辯護人  陳嘉銘
    被      告  丙○○
右上訴人因被告等侵占案件，不服臺灣高雄地方法院八十八年度自字第八號中華民國
八十八年十月十五日第一審判決，提起上訴，本院判決如左：
      主    文
上訴駁回。
      理    由
一、自訴意旨略以：被告丙○○、丁○○與自訴人於民國八十七年一月六成立合夥，
    共同出資新台幣（下同）二百六十二萬元，平均分攤每人出資八十七萬元，自訴
    人占有股份百分之三十，共同開發飛灰之利用及汽車廢棄淨化裝置等項目，八十
    七年四、五月間，自訴人並曾前往大陸為合夥購取實驗機器運回台灣，供合夥展
    示開發成果，並將開發之飛灰由南亞塑膠工業股份有限公司、中聯爐石處理資源
    化股份有限公司及中國鋼鐵股份有限公司試驗符合開發目的；本案合夥開發之飛
    灰利用等技術，既為自訴人與被告等合夥擁有之智慧財產權，自應屬於合夥人全
    體公同共有，此財產估作一千五百六十萬元，加入神勇環保科技化股份有限公司
    （下稱神勇公司）股東，被告二人每人各取股份七十八萬股（百分之三十股權）
    ，各值股款七百八十萬元（每股十元），投入該公司經營，被告等非法侵吞公同
    共有之財產，應成立刑法第三百三十六條第二項之業務侵占及第三百四十二條第
    一項之背信罪嫌云云。
二、本件自訴人認被告丙○○、丁○○等二人涉犯刑法之業務侵占、背信罪嫌，無非
    以其所提出之合夥契約書影本、請款單影本一張及支票影本各三張、至大陸購買
    機器清單影本四張、飛灰之綜合利用文獻一本及神勇公司股東名冊影本一份，為
    其論據。
三、訊據被告丙○○、丁○○固不諱言有於民國八十七年一月六日，與自訴人戊○○
    共同合資共二百六十二萬元，每人平均分攤出資八十七萬元，成立合夥關係，以
    共同開發飛灰之利用及汽車廢棄淨化裝置等項目，並於八十七年六月二十九日，
    由丙○○出面與神勇公司簽立飛灰利用技術之開發合作協議書，嗣後由被告二人
    出名成為神勇公司股東等事實，惟均堅決否認有何侵占或背信等犯行，被告丙○
    ○辯稱：我與丁○○僅係代表合夥出名成為神勇公司股東，自訴人就我們二人所
    持之神勇公司股權，仍有十分之三之權利，我並無侵占、背信犯行等語。被告丁
    ○○辯稱：我們於飛灰利用技術合作期間，本即互相約定，日後對於該技術利用
    所得，將由三人共同分享，而開發期間，可共同或各別向外尋求合作對象，然於
    開發期間，因資金調度有困難，自訴人原稱欲退夥不再出資，我們為清償八十七
    年二月份，開發期間積欠國農食品董事長劉慶明之現款二十六萬元，乃轉向神勇
    公司提出合作協議，股東名冊上雖無自訴人名單，但並未認為自訴人不得享有神
    勇公司之權利等語。
四、按犯罪事實應依證據認定之，無證據不得推定其犯罪事實，刑事訴訟法第一百五
    十四條定有明文。再者，認定不利於被告之事實，須依積極證據，茍積極證據不
    足為被告不利事實之認定時，即應為有利於被告之認定，更不必有何有利之證據
    ；又認定犯罪事實所憑之證據，雖不以直接證據為限，間接證據亦包括在內；然
    而無論為直接證據或間接證據，其為訴訟上之證明，須於通常一般人均不致有所
    懷疑，而得以確信其為真實之程度者，始得據為有罪之認定；又自訴人之指訴，
    係以使被告受刑事訴追為目的，是其陳述是否與事實相符，仍應調查其他積極證
    據以資認定，茍其所為攻擊之詞，尚有瑕疵，則在此瑕疵未予究明以前，即不能
    遽採為斷罪之基礎，此有最高法院三十年上字第八一六號、七十六年臺上字第四
    九八六號、六十九年台上字四九一三號刑事判例可資參照。另刑法上之侵占，係
    以侵占自己持有他人之物為要件，所謂他人之物，乃指有形之動產不動產而言，
    並不包括無形之權利在內，單純之權利不得為侵占之客體（最高法院七十一年度
    台上字第二三０四號判例參照）；合夥人之出資，為合夥人之公同共有，合夥人
    退夥時，其公同共有權即行喪失；縱退夥人與他合夥人間結算後尚有出資償還請
    求權，而在未償還以前仍屬於他合夥人之公同共有，並非於退夥時當然變為退夥
    人之物，他合夥人不履行償還義務，並非將其持有他人物品易為不法所有，自不
    生侵占問題（最高法院二十八年度上字第二三七六號判例參照）經查：
  (一)被告丙○○、丁○○二人與自訴人於八十七年一月六日，共同出資成立合夥關
      係，以共同開發飛灰之利用及汽車廢棄淨化裝置等項目，並於八十七年六月二
      十九日，由被告丙○○出面與神勇公司簽立上開飛灰利用技術之開發合作協議
      書，嗣後由被告丙○○、丁○○二人出名成為神勇公司股東等事實，已據被告
      被告丙○○、丁○○供明及自訴人指訴在卷，核與證人即神勇公司代理人吳向
      鵬於原審調查時證稱：「被告丙○○、丁○○二人確曾就飛灰利用技術之開發
      與該公司達成合作協議」等語大致相符（見原審卷第一六六頁背面），並有自
      訴人所提之合夥契約書影本、請款單影本一張及支票影本各三張、至大陸購買
      機器清單影本四張、飛灰之綜合利用文獻一本及神勇公司股東名冊影本一份為
      據，足見自訴人指訴「其與被告丙○○、丁○○間，就飛灰利用技術之開發確
      有合夥關係，且被告丙○○、丁○○二人嗣後以該技術加入神勇公司，並共同
      自神勇公司取一千三百萬元」之事實，為真實可採。
  (二)自訴人及被告丙○○在原審及本院調查時分別陳明前開合夥款項，確實有使用
      於開發、購買實驗機器、試驗費用等款項，並無其他確切事證足以證明被告等
      有侵吞合夥股款之情事。
  (三)被告丁○○辯稱「自訴人曾於前開合夥期間，因不願再行出資償還前開積欠國
      農食品董事長劉慶明借款，而談及退夥事宜」等語，雖為自訴人所否認，惟被
      告及自訴人雙方均無法舉證以實其說，姑不論自訴人是否曾提及退夥一事，苟
      未完成退夥之法定行為，例如雙方約明退夥事宜並經清算終結程序，自訴人仍
      屬該合夥團體，自得享有合夥團體相關利益。自訴人雖指稱：當初被告二人與
      神勇公司合作時，曾向被告二人告知其仍有合夥權利，係因被告丁○○堅稱其
      無此部分權利，才提起本件自訴云云。惟被告丙○○於原審審理時所稱「我與
      神勇公司簽立合作協議書時，曾告知自訴人並表明承認自訴人仍得享有合夥利
      益，並可至法院公證處公證以求佐證明確，嗣因自訴人提起本件訴訟，才未進
      行」等語，核與自訴人於原審審理時陳述之情節相合。而被告丁○○對於自訴
      人究竟仍否為合夥團體構成員，雖有疑義，然於原審及本院調查審理時均一再
      供稱：「如若自訴人認為尚屬合夥團體一員，只要自訴人對於合夥團體一切盈
      虧均願共負其責者，亦同意自訴人之合夥利益」等語。且被告丙○○於原審及
      本院調查時均供稱：「我與丁○○僅係代表合夥出名成為神勇公司股東，自訴
      人就其二人所持之神勇公司股權，仍有十分之三之權利」等語，而依上開證人
      吳向鵬所提出之神勇公司合作協議書觀之，該合作協議書係被告丙○○出面與
      吳瓊興（即神勇公司負責人）所簽訂，有該合作協議書在卷可憑（見原番卷第
      一三五～一三六頁），依被告丙○○上開所述及其所書立之承諾書（見原審卷
      第一七五頁）觀之，被告丙○○、丁○○二人僅係為合夥出名登記為神勇公司
      之股東，自訴人就被告等二人所持有之神勇公司股權仍保有十分之三之權利，
      且自訴人亦自承並無任何證據足以證明被告丁○○以不乙當手段拒絕自訴人享
      有神勇公司之股東權利。本件自不能因神勇公司僅以被告等二人名義登記股份
      ，即謂被告等有共同不法之所有之犯意。況單純之權利亦不得為侵占之客體（
      已如前述），故就被告等二人出名登記為神勇公司之行為，應不構成刑法之業
      務侵占罪。
  (四)按刑法第三百四十二條第一項背信罪之主體，限於為他人處理事務之人，如為
      自己之工作行為，即無背信可言。又一般合夥團體各該構成員間，除須共同尋
      求有利於合夥事務之執行事宜外，對於各該構成員所負之義務內容及對外之行
      為，當以合夥成立期間，共同約定之事項為據。本件被告丙○○、丁○○二人
      與自訴人之合夥內容，除飛灰利用技術之研發外，各合夥人均得對外另尋技術
      買主或合作對象之事實，亦經被告等與自訴人同陳在卷，足見被告丙○○、丁
      ○○二人與神勇公司成立技術合作協議一節，本為合夥團體協議之部分內容，
      被告等二人係為合夥與神勇公司共同合作開發飛灰之利用技術，仍屬為自己之
      工作行為，並非單純為自訴人處理事務，從而被告等二人所為，亦與刑法之背
      信罪構成要件有間。
  (五)末查，本件自訴人合夥權益既未消失，自無損害自訴人財產或利益情事，所存
      問題僅係權利保全事項，參諸被告等二人各於八十八年十月一日書立承諾書，
      均表明其在神勇公司所有股份七十八萬股中之二十三萬四千股隨時過戶給自訴
      人等情，均表明自訴人仍存有合夥利益等情，有和解書一紙附卷可資，益見本
      件純屬民事糾葛，與背信、侵占罪之構成要件均不相合。
    綜上所述，被告前開所辯，尚屬可採，自訴人所持上開之論據，即無法採為被告
    等犯罪之基礎；此外，復查無其他積極證據足資證明被告等有何業務侵占、背信
    之犯行，本件被告被訴業務侵占、背信等罪嫌，即屬不能證明。
五、原審以調查之結果認被告被訴犯罪不能證明，而諭知無罪之判決，核無違誤，自
    訴人上訴意旨仍堅指被告應成立犯罪，指摘原判決不當，為無理由，應予駁回。
六、至自訴人代理人於本院調查時具狀指稱被告等有自神勇公司取得技術代價金一千
    三百萬元，並暗中將該款侵吞云云，認被告等此部分亦涉犯業務侵占罪嫌，被告
    等二人於本院調查時雖自承有「取得上開技術代價金一千三百萬元，並由其二人
    分得花用」之事實，惟自訴人於原審所自訴之部分並未包括此部分，原起訴之部
    分既無法證明犯罪，則此部分即為自訴效力所未及，本院自無從予以併審，併此
    敘明。
據上論結，應依刑事訴訟法第三百六十八條，判決如主文。
中      華      民      國    八十九    年      二      月    二十四    日
                                  臺灣高等法院高雄分院刑事第四庭
                                      審判長法官  莊  鎮
                                            法官  陳啟造
                                            法官  蕭權閔
右乙本證明與原本無異。
不得上訴。
                                        書記官  黎  珍
中      華      民      國    八十九    年      二      月    二十九    日
                                                                        Ａ


司法院資訊處製作；財團法人民間司法改革基金會備份。
